臺灣新竹地方法院民事簡易判決　　　　100年度竹簡字第169號
原　　　告　戴江德
被　　　告　戴江波
　　　　　　趙小慶
上列當事人間請求分割共有物事件，本院於民國100年6月13日辯
論終結，判決如下：
     主  文
兩造共有坐落於新竹市○○段473地號，地目道，面積54.88平方
公尺之土地，准予變價分割，並就賣得價金，由兩造按如附表所
示應有部分比例分配之。
訴訟費用由兩造按如附表所示應有部分比例負擔之。
   事實及理由
一、原告主張：
  (一)緣系爭坐落新竹市○○段473 地號土地(下稱：系爭土地)
      為原告戴江德與被告戴江波、趙小慶所共有，兩造就系爭
      土地之應有部分詳如附表所示。而兩造共有系爭土地，就
      應有部分換算擁有面積分別為原告與被告戴江波各為13.7
      2平方公尺，被告趙小慶為27.44平方公尺，如依原物分割
      之方式，所能分得之土地面積顯然多屬零碎狹小，造成土
      地細分，無從為妥適之利用，若以變價分割之方法，較可
      發揮土地合理使用之經濟效益，故原告起訴主張變價分割
      ，俾以維護兩造共有人全體之最大經濟利益。
  (二)原告為此聲明：
      １、兩造共有坐落於新竹市○○段473 地號，地目道，面
          積54.88 平方公尺之土地，准予變價分割，並就賣得
          價金，由兩造按如附表所示應有部分比例分配之。
      ２、訴訟費用由被告負擔。
二、被告則以：
  (一)被告戴江波部分：
      被告戴江波經合法通知，未於言詞辯論期日到場，亦未提
      出書狀為任何聲明或陳述。
  (二)被告趙小慶部分：
      被告趙小慶經合法通知，未於言詞辯論期日到場，惟據其
      前提出書狀略稱：
      被告對於原告就系爭土地所主張變價分割方案，被告表示
      認同等語。
三、程序方面：
    本件被告戴江波、趙小慶均未於最後言詞辯論期日到場，核
    無民事訴訟第386 條所列各款情形，爰准原告之聲請，由其
    一造辯論而為判決，合先敘明。
四、本院之判斷：
  (一)查系爭土地為兩造所共有，兩造在系爭土地上之應有部分
      詳如附表所示，業據原告提出土地登記謄本一紙附卷可稽
      ，自堪信為真實。按各共有人，除法令另有規定外，得隨
      時請求分割共有物。但因物之使用目的不能分割或契約訂
      有不分割之期限者，不在此限，此為民法823條第1項定有
      明文。兩造共有系爭土地，並無因物之使用目的不能分割
      或約定不為分割之情形，以及原告及被告趙小慶雖均同意
      變價分割系爭土地，惟因被告戴江波並未表示具體意見，
      則就系爭土地分割方法全部共有人間不能達成協議，則原
      告訴請裁判分割，自屬有據。
  (二)按「分割之方法不能協議決定，或於協議決定後因消滅時
      效完成經共有人拒絕履行者，法院得因任何共有人之請求
      ，命為下列之分配：一以原物分配於各共有人。但各共有
      人均受原物之分配顯有困難者，得將原物分配於部分共有
      人。二原物分配顯有困難時，得變賣共有物，以價金分配
      於各共有人；或以原物之一部分分配於各共有人，他部分
      變賣，以價金分配於各共有人。以原物為分配時，如共有
      人中有未受分配，或不能按其應有部分受分配者，得以金
      錢補償之。以原物為分配時，因共有人之利益或其他必要
      情形，得就共有物之一部分仍維持共有。」民法第824 條
      第2項至第4項本文分別定有明文。經查：
      １、分割共有物，究以原物分割，或變價分割為適當，法
          院應斟酌當事人意願、共有物之使用情形、經濟效用
          及全體共有人之利益等情形而為適當分割，不受共有
          人所主張分割方法之拘束( 最高法院87年度台上字第
          1402號裁判亦同此見解 )。而採行變價分割，通常係
          因共有物性質上不能以原物分割或以原物分割有困難
          或反而對共有人不利之情形，是倘共有之土地予以原
          物分割，會致各共有人分得土地面積過於狹窄、不完
          整、面寬不足，而不利於土地之利用價值時，即不應
          採行原物分割，此時若採行變價分割，可使該共有之
          土地得以整筆統一出售，自得提高土地之售價，並以
          其賣得之價金分配予各共有人，對各共有人均屬有利
          ，自亦屬妥適之分割方法，合先敘明。
      ２、查系爭土地之面積為54.88 平方公尺，呈狹長形狀，
          此有原告提出系爭土地地籍圖附卷可佐，又經本院於
          100 年3月8日會同原告及新竹市地政事務所派員前往
          系爭土地現場履勘可知，系爭土地位於新竹市○○路
          旁，即坐落於「碧海藍天」社區住宅加蓋圍牆，與「
          狠嚼色」檳榔攤之間長條形狀土地，現場土地前方舖
          有水泥路面，後方則為雜草叢生的泥土地，此有本院
          100 年3月8日勘驗筆錄附卷可稽，及原告提出系爭土
          地現況之照片二十四幀附卷可佐，且有新竹市地政事
          務所於100年4月11日以新地測字第1000002658號函檢
          具測繪系爭土地上目前圍牆坐落位置之土地複丈成果
          圖附卷為憑，是本院分割系爭土地，即須考量土地使
          用現狀情形。
      ３、再者，系爭土地倘依兩造3 人之應有部分比例進行原
          物分割，則原告與被告戴江波分得之面積各為 13.72
          平方公尺(約4.15坪)，被告趙小慶則取得27.44 平方
          公尺(約8.3坪 )，則原物分割後每人分得土地面積將
          過於狹小，被告趙小慶復無意取得系爭土地全部面積
          ，而以金錢補償予未受分配之其他共有人，則為尊重
          系爭土地共有人之意願，自不得強行將系爭土地，以
          原物分配之方式，全部分配予被告趙小慶取得。
      ４、參以系爭土地形狀為狹長形，僅於前方面臨西濱路，
          本院審酌如予原物分割，未分得面臨道路之共有人將
          處於不利之情況，且可能衍生通行權之爭議，復不利
          於該部分土地之利用價值，減損其經濟利益。另如在
          系爭長條形狀土地上再分割出長形三份土地，則分割
          後土地面寬除更形狹窄外，地形亦非方正，有損系爭
          土地完整性，造成日後使用上困難，亦無從發揮經濟
          上之最大利用價值，足見系爭土地已無從依民法第82
          4條第2項第1 款規定進行原物分配，至為灼然。
      ５、從而，系爭土地如予以變價分割，第三人及各共有人
          皆可應買整筆土地( 最高法院86年台上字第1737號判
          決意旨參照 )，經良性公平競價之結果，各共有人能
          分配之金額增加，反較有利各共有人，且兩造或其他
          第三人參與競標，則取得之土地面積將更形完整，就
          當事人而言，能享受之利益更大，而系爭土地亦可發
          揮更大之經濟效用，是以，本院斟酌系爭土地面積、
          地形、客觀情狀、經濟價值及各共有人之意願等一切
          情狀，認為如變價分割，方能兼顧各共有人之利益，
          自以變價分割為宜，乃認系爭土地應採行變價分割之
          方式分割，並將價金由兩造按如附表所示應有部分之
          比例予以分配，爰判決如主文第1項所示。
  (三)分割共有物之訴，核其性質，兩造本可互換地位，本件原
      告起訴雖於法有據，然被告之應訴乃法律規定所不得不然
      ，其所為抗辯自為伸張或防衛權利所必要，且本件分割結
      果，共有人均蒙其利，是以本院認本件訴訟費用，應參酌
      兩造於分割所得之利益，所分得價金之多寡，及兩造就系
      爭土地各自享有應有部分之比例等一切情事，由兩造依比
      例分擔較為公允，爰判決由兩造按如附表所示應有部分比
      例負擔訴訟費用。
五、本件判決之基礎已臻明確，兩造其餘之攻擊、防禦方法及舉
    證，核與判決結果無影響，爰不一一論列，併此敘明。
六、據上論結，本件原告之訴為有理由，依民事訴訟法第385 條
    第1項前段、第80條之1、第78條，判決如主文。
中    華    民    國    100   年     6    月    24    日
                  新竹簡易庭    法      官  王佳惠
以上正本係照原本作成。
如對本判決上訴，須於判決送達後 20 日內向本院提出上訴狀。
如委任律師提起上訴者，應一併繳納上訴審裁判費。
中    華    民    國    100   年     6    月    24    日
                                書  記  官  陳思璟
附表：
┌────────┬──┬───────┬────┬──────┐
│地           號 │地目│ 面        積 │  共有人│  原應有部分│
│                │    │（平方公尺）  │  姓  名│            │
├────────┼──┼───────┼────┼──────┤
│新竹市○○段473 │道  │54.88         │戴江德  │  4分之1    │
│地號            │    │              ├────┼──────┤
│                │    │              │戴江波  │  4分之1    │
│                │    │              ├────┼──────┤
│                │    │              │趙小慶  │  2分之1    │
└────────┴──┴───────┴────┴──────┘